最高法院民事判決　　　　　　　　　　　　　　　　九十三年度台上字第七四五號
　　上　訴　人　子 ○ ○
　　　　　　　　癸 ○ ○
　　　　　　　　寅 ○ ○
　　　　　　　　卯 ○ ○
　　共　　　同
　　訴訟代理人　蔡 信 泰律師
　　　　　　　　陳 惠 菊律師
　　被 上訴 人　丑 ○ ○
　　　　　　　　巳 ○ ○
　　　　　　　　午 ○ ○︵即.
　　　　　　　　乙○○○
　　　　　　　　丁○○○
　　　　　　　　甲○○○
　　　　　　　　辰 ○ ○
　　　　　　　　辛 ○ ○︵林.
　　　　　　　　壬　　○︵林陳.
　　　　　　　　丙 ○ ○︵林.
　　　　　　　　戊 ○ ○︵林.
　　　　　　　　己　　○︵林陳.
　　　　　　　　庚 ○ ○︵林.
　　共　　　同
　　訴訟代理人　林 華 生律師
右當事人間請求土地所有權移轉登記事件，上訴人對於中華民國九十一年八月二十七
日台灣高等法院台南分院第二審判決︵九十一年度重上字第四一號︶，提起上訴，本
院判決如下：
    主  文
原判決廢棄，發回台灣高等法院台南分院。
    理  由
本件被上訴人主張：伊之被繼承人陳牽於民國六十四年間將其所有如第一審判決附表
︵下稱附表︶所示十一筆土地之應有部分二分之一信託登記與長子即上訴人子○○所
有，約定於子○○之弟育有男姓子孫時，再移轉與其弟。詎上訴人子○○於七十四年
至八十一年間，分別與其次子即上訴人卯○○、三子即上訴人寅○○、長媳即上訴人
癸○○通謀虛偽，將附表編號四至六、七及八、九至十一所示土地，以買賣、贈與等
原因，依序移轉登記與上訴人卯○○、寅○○、癸○○所有。陳牽已於八十一年六月
二十五日通知子○○終止信託關係，伊為陳牽之繼承人︵子○○拋棄繼承︶，自得依
信託關係終止後之所有權移轉登記請求權、信託法第五十六條及不當得利之法律關係
，請求上訴人返還系爭十一筆土地之應有部分二分之一，及依侵權行為、回復原狀之
法律關係，請求上訴人卯○○、寅○○、癸○○塗銷上開移轉登記等情。求為命上訴
人子○○將如附表編號一至三所示土地應有部分二分之一移轉登記與伊公同共有，上
訴人卯○○、寅○○、癸○○依序塗銷如附表編號四至六、七及八、九至十一所示土
地應有部分二分之一之移轉登記，回復為上訴人子○○所有，再由上訴人子○○移轉
登記與伊公同共有之判決。
上訴人則以：陳牽係將系爭土地出售與子○○，而非信託；子○○購得系爭土地後，
確將附表編號四至六、九至十一所示土地依序出售卯○○、癸○○，將附表編號七及
八所示土地贈與寅○○，並非通謀虛偽等語，資為抗辯。
原審維持第一審所為上訴人敗訴之判決，駁回其上訴，係以：被上訴人主張之事實，
已據提出土地登記謄本等件為證。上訴人雖以前揭情詞置辯。惟按法院於確定判決理
由中，就訴訟標的以外當事人所主張之重要爭點本於當事人辯論之結果已為判斷時，
除有顯然違背法令，或當事人已提出新訴訟資料足以推翻原判斷之情形外，同一當事
人就與該重要爭點有關所提起之他訴訟，不得再為相反之主張，法院亦不得作相反之
判斷，以符民事訴訟法上之誠信原則。查原審八十九年度重上更(四)字第二七號兩造間
請求土地所有權移轉登記事件民事確定判決中，已認定陳牽於六十四年間將系爭十一
筆土地移轉登記與上訴人子○○所有，其中應有部分二分之一係贈與、其餘二分之一
係信託登記等情，陳牽係將系爭十一筆土地應有部分二分之一信託登記與上訴人子○
○，既於上開判決理由中已為論斷，上訴人猶抗辯子○○係向陳牽買受該部分土地，
自無可採。又上開確定判決理由中，亦認定上訴人子○○將附表編號四至六、九至十
一所示土地依序移轉登記與上訴人卯○○、癸○○，係屬通謀虛偽意思表示，上訴人
於本件為與上開認定相反之抗辯，亦無可取。再者，上訴人寅○○為子○○之子，全
家與祖父共同居住，對陳牽就系爭十一筆土地應有部分二分之一係信託登記與子○○
一節，自應知悉，竟在陳牽於八十一年六月二十五日通知上訴人子○○終止信託關係
後，於同年七月二十三日與子○○共謀，由子○○將附表編號七及八所示土地，以贈
與為原因移轉登記與寅○○，自屬侵權行為。綜上所述，被上訴人依終止信託關係後
所有權之移轉登記請求權及繼承之法律關係，請求上訴人子○○將如附表編號一至三
所示土地應有部分二分之一移轉登記與被上訴人公同共有；依侵權行為、回復原狀之
法律關係，請求上訴人卯○○、寅○○、癸○○依序塗銷如附表編號四至六、七及八
、九至十一所示土地應有部分二分之一之移轉登記，回復為上訴人子○○所有，再由
上訴人子○○移轉登記與伊公同共有，洵屬正當，應予准許等詞，為其判斷之基礎。
查民事確定判決之既判力並不及於判決理由，故確定判決理由中就訴訟標的以外之事
項有所判斷，除民事訴訟法第四百條第二項規定情形外，當事人於新訴訟以之用作攻
擊防禦方法，法院並不受確定判決就該事項判斷之拘束。被上訴人於原審法院八十九
年度重上更(四)字第二七號兩造間請求土地所有權移轉登記事件中，係主張陳牽於六十
四年間將系爭十一筆土地贈與上訴人子○○，子○○於八十一年六月十四日將陳牽毆
打成傷，且不履行扶養義務，陳牽乃於同年月二十五日撤銷贈與，爰依撤銷贈與作用
之不當得利返還請求權之法律關係，請求上訴人子○○、卯○○、寅○○、癸○○依
序將附表編號一至三、四至六、七及八、九至十一所示土地移轉登記與被上訴人所有
︵見一審卷(一)第一六四頁背面、一八五頁︶。該確定判決理由，縱就陳牽係將系爭十
一筆土地應有部分二分之一信託登記與上訴人子○○，及子○○將附表編號四至六、
九至十一所示土地依序移轉登記與上訴人卯○○、癸○○，係屬通謀虛偽意思表示之
爭點予以判斷，因此爭點非該事件之訴訟標的，故該判斷並無既判力，上訴人非不得
對之再為爭執。原審認上訴人不得再為爭執，進而為上訴人子○○、卯○○、癸○○
敗訴之判決，不無可議。又陳牽與上訴人子○○就系爭十一筆土地應有部分二分之一
是否有信託關係存在，既尚待原審調查審認，則被上訴人以上訴人子○○將附表編號
七及八所示土地應有部分二分之一贈與寅○○，係屬侵權行為，本於侵權行為及回復
原狀之法律關係，訴請上訴人寅○○塗銷登記回復原狀部分，自應併予廢棄發回。上
訴論旨，指摘原判決為不當，求予廢棄，非無理由。
據上論結，本件上訴為有理由。依民事訴訟法第四百七十七條第一項、第四百七十八
條第二項，判決如主文。
中　　　華　　　民　　　國　　九十三　　年　　　四　　　月　　 十五 　　日
                              最高法院民事第三庭
                                  審判長法官  林　奇　福
                                        法官  陳　國　禎
                                        法官  李　彥　文
                                        法官  陳　重　瑜
                                        法官  楊　鼎　章
      右正本證明與原本無異
                                              書  記  官
中　　　華　　　民　　　國　　九十三　　年　　　四　　　月　　 三十 　　日
                                                                        Ｑ
